---
title: "Práctica 2"
output: github_document
---
Cargar las librerías necesarias

```{r librerías, echo= TRUE, warning=FALSE, message=FALSE}
library(AER)       # Econometría aplicada en R (provee conjuntos de datos y herramientas econométricas)
library(tidyverse)   # Colección de paquetes para manipulación y visualización de datos
library(ggplot2)     # Utilizado para crear gráficos
library(dplyr)       # Manipulación de datos (seleccionar, filtrar, mutar, etc.)
library(fixest) 
library(psych)# Modelos econométricos (MCO, efectos fijos, etc.)
rm(list=ls())
```

Cargar el conjunto de datos de las escuelas de California
```{r carga de datos, echo=TRUE, warning=FALSE}
data("CASchools")  
?CASchools
```
Hacemos una descripción de los datos y sacamos el set de variables numéricas
```{r describe, echo=TRUE, warning=FALSE}
v <- setdiff(names(CASchools), c("district", "school", 
                           "county", "grades"))
Hmisc::describe(CASchools)
```
___Pregunta: Cuál es un buen modelo del efecto combinado de las otras variables sobre el rendimiento académico?___

```{r corr, echo=TRUE, warning=FALSE}
pairs.panels(CASchools[v]) 
```

`pairs.panel` muestra correlaciones en el triángulo superior, scatterplots en el triángulo inferior y el nombre de la varible junto a su distribución en la diagonal principal.

Al ver esta gráfica notamos la necesidad de hacer ciertas modificaciones sobre los datos:

  - El número de profesores no es la variable de interés, sino el número de estudiantes por profesor
  - Computadoras tampoco es la variable de interés, sino el número de computadores por estudiante
  - Las calificaciones de matemáticas y lectura estan altamente correlacionadas, es preferible reducirlas a una sola variable

# Calcular la relación estudiante-profesor (cantidad de estudiantes por docente en cada distrito)
  
```{r nuevas variables, echo=TRUE, warning=FALSE}

CASchools$str <- CASchools$students / CASchools$teachers
CASchools$testscr <- (CASchools$read + CASchools$math) / 2 
CASchools$compest<-CASchools$computer/CASchools$students
```

Ahora podemos volver a examinar las correlaciones entre los predictores y la variable dependiente

```{r correlación, echo=TRUE}
m1corr<-cor(CASchools$testscr, 
            CASchools[c("str","lunch", "compest","expenditure", "income", "english")])
t(round(m1corr,2)) 
```

Estimamos un modelo de regresión múltiple
```{r modelo1, echo=TRUE, warning=FALSE}
modelo1<-feols(testscr~str + lunch + compest + english, data = CASchools, vcov= "hc1")
etable(modelo1)
```
**Interpretación**
Las variables todas las variables son significativas al $5\%$ de nivel de significancia ($\alpha=0.05$), es decir, que la probabilidad de observar estos coeficientes cuando la hipótesis nula (los coeficientes son realmente 0) es verdadera, es muy improbable. 

Cada coeficiente representa el cambio en el rendimiento *promedio* de los estudiantes cuando la variable independiente aumenta en una unidad, **manteniendo las demás constantes**.

  - Intercepto: Si todas las variables explicativas fueran 0, la nota promedio sería 694.3
  - `Str`: cada aumento de una unidad en la razón estudiante-profesor está asociado con una **disminución de 0.83 puntos en la nota promedio**. 
  - `lunch`: Si el porcentaje de estudiantes que cualifican para el bono de comida aumenta en 1 punto porcentual, la nota promedio disminuye en 0.5446 puntos.
  - `compest` : Cada aumento de una computadora por estudiante está asociado con un aumento de 17.66 puntos en la nota promedio. Sin embargo, el coeficiente es significativo solo al 10%.
  -`english`: Si el porcentaje de estudiantes que no hablan inglés como lengua nativa aumenta en 1 punto porcentual, la nota promedio disminuye en 0.1116 puntos.
